臺灣臺中地方法院刑事判決　　　　　　　95年度易字第2971號
公　訴　人　臺灣臺中地方法院檢察署檢察官
被　　　告　甲○○○
選任辯護人　謝文田　律師
　　　　　　李慶松　律師
上列被告因偽造文書等案件，經檢察官提起公訴（95年度偵字第
20819號），本院判決如下：
    主  文
甲○○○共同連續明知為不實之事項，而使公務員登載於職務上
所掌之公文書，足以生損害於公眾及他人，處有期徒刑陸月，如
易科罰金，以銀元參佰元即新臺幣玖佰元折算壹日。
    犯罪事實
一、緣乙○○與臺灣省自來水股份有限公司第四區管理處（下稱
    自來水公司）間因損害賠償訴訟，於民國89年10月11日經台
    灣高等法院台中分院以89年度重上字第52號，判決乙○○應
    給付自來水公司新台幣（下同）3千5百20萬3千元，並准自
    來水公司提供擔保假執行。自來水公司乃於89年12月8日，
    以上開判決為執行名義向本院聲請對乙○○名下所有如附表
    所示之不動產假執行，於90年1月9日經本院執行處予以查封
    ，俟歷經3次拍賣，因無人應買，本院再於91年9月30日啟封
    ，並核發89年度執申字第27112號債權憑證予自來水公司，
    自來水公司因之另取得強制執行法第4條第1項第6款所規定
    之執行名義，乙○○仍係將受強制執行之債務人。
二、甲○○○與乙○○係朋友關係，為協助乙○○脫產，明知其
    就如附表編號2、3所示之不動產，與乙○○間並無買賣或信
    託關係存在，竟仍與乙○○（業經台灣高等法院台中分院以
    95年度上易字第1281號判處有期徒刑6月確定）基於損害債
    權、使公務員登載不實事項之概括犯意聯絡，先後於附表編
    號2、3所示時間，就附表編號2、3所示之不動產簽訂不動產
    買賣所有權移轉契約書後，推由乙○○將附表編號2、3所示
    之不動產，以買賣並註記「本件所有權移轉係雙方終止信託
    關係」為原因，且於移轉契約書上記載買賣價金為103萬5千
    元（附表編號2土地部分）、20萬4千元（附表編號2建物部
    分）及82萬5千元（附表編號3部分）等不實事項，於附表所
    示之時間，持交台中縣清水地政事務所申辦所有權移轉登記
    予甲○○○，使該所承辦人員將「買賣」之不實事項登載於
    其職務上所掌之土地登記簿，使自來水公司無法再對附表編
    號2、3之不動產聲請強制執行，足以生損害於自來水公司之
    債權及地政機關對於土地登記之正確性。
三、案經自來水公司訴由台灣台中地方法院檢察署檢察官偵查起
    訴。
    理  由
壹、程序部分：
一、被告以外之人於審判外向法官所為之陳述，得為證據。刑事
    訴訟法第159條之1定有明文。立法理由係認被告以外之人（
    包括證人、鑑定人、告訴人、被害人及共同被告等）之陳述
    係在法官面前為之，因其任意陳述之信用性已受確定保障之
    情況下所為，自得作為證據。不問係其他刑事案件之羈押訊
    問期日、勘驗期日、準備程序期日、審理期日或民事事件、
    行政訴訟程序，凡係在普通法院法官面前所為之陳述，均具
    有證據能力。本件證人乙○○、張正二、黃秀蓮、林金枝於
    本院95年度易字第490號案件向承審法官所為之供述，係分
    別基於「被告身分」在享有緘默權之前提下，或證人依法具
    結後，於法官面前所製作之訊問、審判筆錄，性質上為被告
    以外之人在本案審判外之他案所為之任意陳述，於任意性、
    信用性無疑之情況下，其證述依法自具有證據能力，合先敘
    明。
二、又按被告以外之人於審判外之陳述，雖不符刑事訴訟法第15
    9條之1至第159條之4等4條之規定，然若當事人於審判程序
    中同意作為證據，法院審酌該言詞陳述或書面陳述作成時之
    情況，認為適當者，亦得為證據；又當事人、代理人或辯護
    人於法院調查證據時，知有刑事訴訟法第159條第1項不得為
    證據之情形，而未於言詞辯論終結前聲明異議者，視為有前
    項之同意，同法第159條之5定有明文。此立法意旨在於傳聞
    證據未經當事人之反對詰問予以核實，原則上先予排除。惟
    若當事人已放棄反對詰問權，於審判程序中表明同意該等傳
    聞證據可作為證據；或於言詞辯論終結前未聲明異議，基於
    尊重當事人對傳聞證據之處分權，及證據資料愈豐富，愈有
    助於真實發見之理念，且強化言詞辯論主義，使訴訟程序得
    以順暢進行，上開傳聞證據亦均具有證據能力。本件公訴人
    、辯護人及被告對於本院以下引用之證據資料，均未爭執其
    證據能力，本院並審酌該證據作成時之情況，認為並無不適
    當者，依上開說明，均認應有證據能力。
貳、實體部分：
一、訊據被告甲○○○固坦承與乙○○間就如附表編號2、3所示
    之不動產並未買賣，仍先後以買賣為原因，且於契約上註記
    為終止信託關係之方式，將所有權移轉登記於其名下之事實
    ，惟矢口否認有何損害債權、使公務員登載不實事項之犯行
    ，辯稱：「該2筆不動產確實是其所有，其中附表編號2不動
    產係於80年間，因考量其兄蔡體源身體不佳、急需資金，且
    恐先生知悉其與娘家有金錢往來，才向其兄蔡體源購買後，
    借用乙○○之名義，信託登記於乙○○名下；編號3不動產
    原係訴外人林金枝之父林萬居所有，於74年間遭法院查封拍
    賣，林金枝委由乙○○出面承購後登記於乙○○名下，至89
    年間，林金枝以250萬元將土地出售予被告，然為保全乙○
    ○以該塊土地辦理農民保險之資格，仍同意該塊土地登記於
    乙○○名下，被告就附表編號2、3之不動產與乙○○間存有
    信託登記關係，於92年間辦理移轉登記只是取回其個人財產
    ，並無犯罪」云云。
二、經查：
  (一)被告與乙○○先後於附表編號2、3所示時間，就附表編號2
    、3所示之不動產簽訂不動產買賣所有權移轉契約書後，推
    由乙○○於附表2、3所示時間，以買賣並註記「本件所有權
    移轉係雙方終止信託關係」為原因，於附表所示時間將所有
    權移轉登記予被告，並使地政機關因之將登記原因「買賣」
    記載於各該土地、建物登記謄本，然實際上並未有交付價金
    之買賣關係存在之事實，業據被告自承在卷，復據告訴人自
    來水公司指訴綦詳，且有附表編號2、3不動產買賣所有權移
    轉契約書及土地、建物登記謄本在卷可稽（93年度偵字第11
    446號卷第45-50頁）。是本案所應審究者，係被告甲○○○
    與乙○○間就附表編號2、3之不動產，是否有存有信託關係
    ，即該附表編號2、3之不動產，於92年間辦理所有權移轉登
    記前，原是否為被告所有而信託登記於乙○○名下，倘上開
    不動產原即如登記所載係乙○○所有，乙○○未收取適當對
    價亦無買賣，即將之移轉予被告甲○○○，自有損害債權及
    使公務員登載不實；反之，倘上開不動產於該次移轉登記前
    ，實際即係被告甲○○○所有，而信託予乙○○為登記名義
    人，則乙○○將登記之所有權名義移轉返還予被告甲○○○
    ，上開不動產既原即非乙○○所有，被告自無損害債權可言
    ，且被告與乙○○間之移轉買賣契約書上既已加註終止信託
    關係，復因登記機關無終止信託關係之原因關係可供填載，
    不得不選擇買賣為移轉原因，自無使公務員登載不實文書之
    犯意可言。
  (二)針對附表編號2部分（即台中縣沙鹿鎮○○○段北勢坑小段
    380 之14號土地及其上建物台中縣沙鹿鎮○○○段北勢坑小
    段538建物）：
  此部分不動產自80年8月28日起即由原所有權人林雪嬌移轉
    登記於乙○○名下，有土地登記謄本及乙○○與林雪嬌簽訂
    之買賣契約書在卷可佐（上開偵查第36頁、第38頁反面），
    足認係乙○○所有。被告雖辯稱：該不動產係於80年間向哥
    哥蔡體源購買，而信託登記在乙○○名下云云，並以證人即
    實際居住於附表編號2不動產之張正二、黃秀蓮之證述，及
    其於80年間之取款憑條為據，然80年間尚無信託登記之相關
    法規足以保障信託人，將不動產登記於他人名下，因無相當
    保障，極易於日後產生產權爭議問題，又倘予出租，尚增加
    受託人所得稅申報繳納等問題，衡情倘非有重大緣由，且有
    相當信任關係或保障，不致於將不動產長期登記於他人名下
    。被告就何以將附表編號2之不動產登記於乙○○名下之原
    因，說明含混不清，先於本院95年度易字第490號乙○○涉
    嫌偽造文書案件中稱：「因為我當時不想給夫家知道，‥‥
    我以為我買房子我先生會反對，所以我就叫乙○○的名義給
    我登記」云云（本院95年度易字第490號卷第116-117頁），
    惟其後又稱：「（檢察官問：你買房子怕你先生知道，買房
    子是否要資金？）‥‥（檢察官問：資金如果要很多，你不
    怕你先生追問，錢用到何處？）我自己的錢，我自己保管，
    我先生不會管我的錢用到何處。當時約花了2百多萬元」（
    同上本院卷第118頁），被告之夫既不過問其金錢去向，何
    以會反對被告購置不動產？其所述已有矛盾；再者，被告對
    承租人張正二會前來承租附表編號2不動產之經過，係稱：
    「有一天他（指張正二）自己來我家找我，因為鄰居都知道
    台中縣沙鹿鎮○○○段北勢坑小段380之14地號、538建號的
    房地是我的」云云（同上本院卷第132頁），而證人即承租
    人張正二亦證稱：「（問：為何知道要向甲○○○租房子？
    ）當時有朋友住在附近，所以知道附近有房子要出租，我那
    個朋友告訴我，那是甲○○○的」云云（同上本院卷第264
    頁），則依被告之供述及證人張正二上開證述，附表編號2
    之不動產附近鄰居皆已知悉該不動產為被告所有，則被告承
    擔風險將附表編號2不動產登記於乙○○名下之目的，顯然
    未能達成；再參以被告一再辯稱附表編號2不動產附近建物
    多為其家人所有、甚或附表編號2建物門牌號碼台中縣沙鹿
    鎮○○○街139巷10號隔鄰之同巷3號、6號、7號建物為其子
    所有（本院卷第44頁），而其夫長年在外工作，不過問家務
    事等情（本院卷第27頁），則被告之夫既不過問被告資金流
    向，其子又已擁有附表編號2不動產附近房產，被告以「恐
    其夫知悉」作為信託登記之理由，與在無相關法規保障之情
    況下將不動產信託登記予他人所需承擔之風險相較，實難令
    人信服。
  被告雖提出日期金額分別為80年5月30日1百萬元、80年6月3
    日180萬元之取款憑條2紙（見本院卷第33頁），佐證其於80
    年間，向其兄蔡體源承購附表編號2之不動產，惟依該2紙取
    款憑條，尚無從證明該金額提領後，確係交付予蔡體源；且
    倘被告甲○○○為資助生病哥哥而購買附表編號2不動產，
    然不欲將該不動產登記於自己名下，而須信託登記於他人名
    下，何不繼續登記於嫂嫂林雪嬌名下，何須辦理所有權移轉
    登記於乙○○名下，徒增加繳納土地增值稅、契稅之支出？
    又被告另辯稱因乙○○從事土地代書一職，有其業務上之便
    利性，得代被告處理土地稅款及土地登記等事宜，始不登記
    於嫂嫂林雪嬌名下云云，然被告稱購買附表編號2土地之原
    因係為資助生病兄長，信託登記予乙○○之因係恐其夫察覺
    與娘家有金錢往來云云，蓋如前述，則被告大可逕將資金交
    付嫂嫂林雪嬌，再與林雪嬌口頭約定仍信託於林雪嬌名下（
    蓋依被告所辯，其與乙○○間亦只有口頭約定而已），如此
    不僅省下土地增值稅、契稅之支出，更將信託關係建立在親
    戚間，惟被告捨此不為，層層兜轉之作法，有違常情；更遑
    論乙○○係土地代書，對於如此作法可能衍生的風險及糾紛
    了然於胸，卻未與被告間就本件信託關係訂立任何書面契約
    ，亦與常情有違。
  再證人即實際居住於附表編號2建物之房客張正二、黃秀蓮
    ，雖於本院95年易字第490號案件審理時，證稱係自向被告
    承租云云（見該案件本院卷第264、269頁），並均證稱：「
    一開始是與甲○○○訂約」云云（見該案件本院卷第266、2
    69頁），證人張正二並證稱：「後來法院來查封的時候，我
    才知道房子不是甲○○○的名字」云云（見該案件本院卷第
    267頁），與被告所稱及乙○○所述：「第一份契約是用甲
    ○○○的（名義簽署）」云云（見該案件本院卷第131頁）
    相符，然查，附表編號2之不動產於90年1月9日遭本院執行
    處查封，查封當日證人張正二亦在場，並表明係向債務人（
    指乙○○）所承租，有查封筆錄所載：「第三人（指張正二
    ）稱係是債務人出租給我們」等語，有該執行案件查封筆錄
    存於本院95年易字第490號卷宗內可稽（見該案件本院卷第
    302頁），債權人自來水公司其後復向本院提出證人張正二
    與乙○○於89年11月24日所簽訂之租賃契約（租期自89年11
    月25日起至90年11月24日止，見該案件本院卷第310-314頁
    ），倘張正二既係向被告所承租，且查封當時始知房屋登記
    非甲○○○名義，何以查封當時竟稱係向債務人（指乙○○
    ）所承租，且提供予自來水公司轉交法院之89年度起之租賃
    契約，其上出租人亦為乙○○？是證人張正二、黃秀蓮於本
    案審理證述內容已與90年間附表編號二房屋遭查封時之陳述
    不符；再證人張正二、黃秀蓮倘至查封前均認該房屋係被告
    所有，且係向被告所承租，何以第一份租賃契約與甲○○○
    簽訂，其後何以由乙○○以出租人名義，而非由乙○○以甲
    ○○○之代理人名義進行簽訂租約，是證人張正二、黃秀蓮
    證述係向被告承租云云，並非可採。
  辯護人雖提出(1)被告所有上載房客姓名之一為「張正二」之
    記事本節本（影本）、(2)83年度租賃契約書中有登載被告曾
    收受租金之租賃契約書、(3)其與乙○○間之收入支出記事記
    錄影本1份、(4)80年及92年間之契稅及土地增值稅為被告所
    繳納（本院卷第34-35頁、第40頁、第41頁、95年度他字第1
    436號卷第33-37頁），以證明附表編號2之不動產係由被告
    出租予張正二云云，然查：
  (1)被告之記事本雖有「房客張正二姓名地址電話」之記載，有
    記事本影本2紙可佐（本院卷第76頁），惟台中縣沙鹿鎮市
    內電話自90年1月1日零時起，由7碼改為8碼一節，有中華電
    信股份有限公司豐原營運處95年12月26日豐服字第09500000
    17號函在卷可稽（本院卷第127頁），由該記事本記載張正
    二的電話之該頁，整頁房客電話均為八碼之情形觀之，上開
    記載之當頁，顯均係為90年月1日後之某時所為之整頁抄錄
    製作，再參以其中一份記事本之節本所記載之前頁亦載有「
    房客黃太太」電話係7碼（本院卷第76頁），顯見記載「房
    客張正二之電話地址」之整頁，與前頁係不同時間另行謄寫
    ，是上開記事本節本之記載，既係90年1月1日後之某時另行
    製作，換言之，應係在附表編號二之不動產於90年1月9日遭
    法院查封後始行製作，自難以該項於法院查封後始行製作之
    證據，遽之認定張正二就附表編號2之不動產確係自80年間
    始，即係向甲○○○承租，而非向被告乙○○承租。又辯護
    人雖聲請將上開電話記事本節本（影本）、83年度租賃契約
    書中有登載被告曾收受租金之租賃契約書及，被告與乙○○
    間之收入支出記事記錄影本，送請法務部調查局鑑定其紙張
    年代及製作年代，然經法務部調查局函覆結果「因一般文書
    資料所使用之紙張、筆墨等製作方法及材料，種類繁多，且
    目前我國並無法律強制要求紙張、筆墨製造廠商在製程中，
    依時間不同而特別附加成分，且又受限於文書資料之保存條
    件不確定（如溫度、濕度、光照、空氣流通情形等），故以
    現有技術難以對文書資料之紙張年代及製作年代進行鑑定」
    ，有該局95年12月5日調科貳字第09500548250號函存卷可參
    （本院卷第119頁），是辯護人上開調查證據之聲請，本院
    實無從調查。
  (2)該83年度之房屋租賃契約書已載明出租人為乙○○，其上雖
    記載「11/2 2入1萬5千元正（月仙收）」字樣，同時亦有「
    84/2/26入1萬5千元正（陳太太收）」字跡，若如辯護人所
    辯上開記載係證明被告親自收取租金，為實際出租人，然所
    謂「陳太太」者亦有收取租金之行為，又該如何解釋？是被
    告係為自己收取租金或帶乙○○收取租金，尚難僅憑上開註
    記予以確知，無從逕依上開租賃契約書之註記推論被告為實
    際出租人。
  (3)辯護人除提出本院卷第34-36頁所附之收入支出節本外，復
    舉84年度工程受益費繳款書、乙○○於84及85、86、87年度
    之地價稅繳款書、長壽俱樂部收據影本、86年度行事曆影本
    、被告之子紀榮偉85年度綜合所得稅繳款書、購買冰箱等物
    之收據、被告將台中縣沙鹿鎮○○○街139巷7號房屋出租予
    陳皆隆之房屋租賃契約書、曜正實業股份有限公司球帽銷貨
    單、雜記資料、乙○○於87年度之土地增值稅繳款書、台中
    市○○路○段155-20號3樓之3之自來水費收據、收件人為涂
    碧娟之欣中天然氣收費收據、林協順於87年度之房屋稅繳款
    書、乙○○於87年度之代收移送法院滯納稅款繳款書、86年
    度桌曆影本等，以證明上開收入支出節本之真實性，進而證
    明被告將附表編號2之不動產信託登記予乙○○後，兩人定
    期進行會算，信託登記確實存在云云，然本院實無從查知辯
    護人所提出之所謂支出收入節本係被告為與乙○○會算房屋
    相關支出所製作，抑或是尚有其他理由所製作？蓋該節本顯
    非僅記載被告個人之收入支出，此觀節本第1頁第4行記載「
    86.7.13取租金150000（國代本人）」（本院卷第77頁）、
    第2頁第7行「乙○○支（社區環保及老人會）10000」（本
    院卷第78頁）可知，若僅被告個人之收入支出記錄，並無加
    註「國代」（被告自承曾任國大代表）或「乙○○支」之必
    要，是以該節本記載「北勢2街139巷10號（85年2月-86年4
    月25日）75000」等字樣，究係表示被告收取該租金，或是
    乙○○收取該租金，實難確定，而不動產之所有權歸屬及有
    無信託登記，事關個人財產得喪變更關係至重，無從以一份
    難以推知製作時間、製作目的甚至語意不明之文書，遽認被
    告與乙○○間存有不動產信託關係。
  (4)辯護人雖再提出80年間及92年間辦理附表編號2之不動產移
    轉登記時，契稅及土地增值稅係由被告繳交，以證明附表編
    號2之不動產係被告所有云云，惟查，被告及乙○○於92年
    間辦理附表編號2之不動產移轉登記時，即主張移轉原因係
    終止信託，不問當時該二人是否係通謀虛偽表示，均可約定
    該項契稅及土地增值稅應由甲○○○帳戶支出，是自不能以
    該92年所製造之稅賦支出來源之證據，為甲○○○於80年間
    即購得附表編號2房地，為該不動產實際所有人之證明。再
    者，卷附被告之台中縣沙鹿鎮農會活期儲蓄存款存摺（95年
    度他字第1436號卷第32頁）僅列出92年9月29日支出稅款21
    萬2千1百93元之記錄，無從據以查知附表編號2不動產於80
    年間辦理移轉登記時之稅捐由何人繳納。
  辯護人又以被告曾任國民大會代表，及其與子女擁有數量眾
    多之不動產，並無必要與乙○○犯下本件犯行為辯，並聲請
    本院履勘附表編號2不動產、隨機挑選鄰居訊問，然被告個
    人之經歷，及其家族之資力，與被告是否會因協助乙○○脫
    產而與乙○○共同為本件偽造文書及損害債權犯行，顯無必
    然之關連性；再者，被告與乙○○間若果存有信託關係，而
    為附近鄰居所親身聽聞經歷，辯護人自可循聲請調查證據之
    程序，聲請本院依法傳訊該證人至法院作證，實無需以履勘
    現場再隨機挑選鄰居來訊問之方式查明事實，是辯護人履勘
    現場之聲請，顯無必要。
  (三)針對附表編號3部分（即台中縣龍井鄉○○段784之3號土地
    ）：
  附表編號3之土地自74年6月20日即因原所有權人林萬居與債
    權人間拍賣抵押物事件，經本院依法拍賣後，由乙○○向本
    院得標買受，而移轉登記於乙○○名下，有本院74年6月20
    日不動產權利移轉證書、台中縣龍井鄉○○段784號、同段
    784之3號土地之土地登記簿謄本在卷可佐（93年度偵字第11
    446號卷第23-35頁），足認附表編號3土地於92年10月20日
    移轉登記前係乙○○所有。
  被告及選任辯護人雖辯稱：該土地原係林金枝於74年間借用
    乙○○名義所標得而登記於乙○○名下，土地後因徵收而分
    割為784、784之3號土地，89年間被告再向林金枝購得地號7
    84之3號土地（即附表編號3之土地），因乙○○前經林金枝
    同意以該土地加入農保，因此，乙○○再取得被告同意，該
    土地繼續信託登記於乙○○名下，以保留乙○○農保身份云
    云，並以證人林金枝之證述，及被告匯款250萬元予林金枝
    之匯款單為證。惟查：
  (1)由附表編號3土地登記資料觀之，該土地自74年6月20日起至
    本件92年10月20日辦理移轉登記予被告前，均登記為乙○○
    所有；被告既以附表編號3土地係購自林金枝，林金枝與乙
    ○○間本已存有信託關係，被告僅因為求保全乙○○辦理農
    民保險之資格，始將土地繼續信託登記於乙○○名下為辯，
    與土地登記謄本之記載大相逕庭，則本院需先辨明林金枝與
    乙○○間是否如被告所辯，確實存有信託關係。
  (2)證人林金枝固於本院95年度易字第490號乙○○涉嫌偽造文
    書案件中證稱：「附表編號3土地是用乙○○的名義去買，
    後部分被徵收，沒有徵收的部分，還是乙○○的名義，後來
    才拿去賣甲○○○」云云（上開卷第260頁），附表編號3土
    地於74年間乙○○承購之資金流向，經台灣高等法院台中分
    院調取本院74年度執三字第4759號執行卷宗，業經銷毀等情
    ，有本院95年10 月20日中院慶檔字第106074號函附於台灣
    高等法院台中分院95年度上易字第1281號卷內可稽（該卷第
    38頁），該筆土地之拍定價格為31萬7千6百元，並非小數目
    ，縱使該件強制執行案件卷宗已因年代久遠依法銷毀，然如
    證人林金枝上開證言為真實，乙○○自可調取與林金枝間之
    資金往來記錄，惟乙○○於其被訴上開案件中，並未就代為
    承購之資金流向提出任何證明，被告及證人林金枝所稱74年
    間土地即由林金枝信託登記予乙○○一節，即難令人信服。
  (3)再者，附表編號3土地（即龍田段784之3土地），於74年間
    原地號係784號，連同段785號土地，由被告於74年6月20日
    向法院得標買受，而上開龍田段784號土地，於77年間經政
    府分割及辦理徵收，而將784號分割為784號及784之3號，分
    割後之784號經政府徵收，餘784之3號所有權仍續登記為乙
    ○○名義，有本院74年6月20日不動產權利移轉證書、台中
    縣龍井鄉○○段784號、同段784之3號土地之土地登記簿謄
    本在卷可佐（93年度偵字第11446號卷第23-35頁）。於土地
    拍賣承購價金由何人（乙○○或林金枝）支出未能明確查知
    之情況下，該784號土地之徵收補償費歸何人取得，即成為
    判斷原784號土地實際所有人之重要依據。證人乙○○於本
    院證稱：「我是78年3月16日將台中縣政府核定下來2筆補償
    費存到我第一銀行帳戶」等語，並提出徵收土地各類補償費
    明細表2紙（本院卷第162-163頁），該土地之徵收補償費為
    132萬5千6百27元（土地部分130萬2千8百56元＋農林作物補
    償部分2萬2千7百71元），然就該筆補償費如何轉交予林金
    枝，證人乙○○證稱：「78年3月20日林金枝有叫他的太太
    來跟我拿我名義開立的支票50萬元，78年3月28日林金枝再
    叫他的太太來，我再開20萬元的支票，78年4月4日林金枝叫
    我替他還一條31萬9千8百49元，這是林金枝跟我丈母娘借的
    錢。78年4月18日，林金枝叫他太太來把所有的錢彙整之後
    ，有一條4萬7千元是還給我，這筆錢好像是代書費還是什麼
    費用，我記不得了。剩下的27萬9千9百78元，我再開1張支
    票給林金枝的太太拿回去。我剛剛說78年3月16日進來的錢
    ，加起來不符，因為有一條2萬1千2百元，我記載是稅收的
    代收入，這是林金枝拿給我請我代轉，因為時間久了，我不
    記得詳細情形，這錢要加上我之前存入的錢」等語（本院卷
    第133頁），惟倘74年間係林金枝向乙○○借用名義標購含
    附表編號3土地在內之分割前784號、785號土地，則該徵收
    費應歸林金枝所得，既然該徵收補償費係政府整筆1次給付
    ，並無分期給付或難以計算的問題，林金枝何以不要求乙○
    ○1次支付，反以分次零散方式向乙○○拿取，更或以由乙
    ○○代為清償債務之方式抵銷？再者，乙○○既能提出78年
    間與林金枝繁雜之金錢往來記錄（本院卷第156-161頁），
    卻獨漏74年間林金枝委託代為承購土地之資金往來記錄，亦
    啟人疑竇。且證人林金枝證稱其與乙○○僅係朋友關係（本
    院95年度易字第490號卷宗第263頁），豈會甘冒將原父親所
    有之土地登記為他人所有，日後可能衍生產權糾紛的重大風
    險，在未簽訂任何契約或任何私人間約定書之情況下，將土
    地信託登記於乙○○名下？是被告辯稱林金枝與乙○○間本
    存有信託關係一節，實難採信。
  (4)又被告雖提出89年9月8日彰化銀行匯款申請書1紙，證明其
    向林金枝以250萬元購得附表編號3土地，然查當時附表編號
    3土地根本未登記於出賣人林金枝名下，之後亦未辦理土地
    所有權移轉登記（土地仍登記於乙○○名下），亦即縱果如
    被告所辯，該250萬元係向林金枝買賣土地之價金，則被告
    支付250萬元後，既未成為土地登記所有權人，復未取得任
    何足資證明其權利之保障，就如何辦理該土地所有權移轉或
    何時應辦理所有權移轉登記，竟均未簽訂任何書面契約或協
    議，顯與常情相違；況證人林金枝於本院95年度易字第490
    號乙○○涉嫌偽造文書案件中證稱：「與被告自民國60幾年
    起就合夥開公司」等語（見該案本院卷第262頁），則林金
    枝與被告間本有合夥經營事業之關係，或間有資金往來，亦
    屬常事，於無其他佐證之情況下，實難僅以1紙匯款申請書
    遽認該筆匯款係支付土地買賣之價金。
  (5)如上所述，我國不動產物權採登記要件主義，不論於交易相
    對人間抑或是第三人，所有權之歸屬均以登記為生效要件，
    是以非依法律程序所為之私人間信託行為，因無相當保障，
    極易產生產權爭議問題，又倘予以出租，尚增加受託人所得
    稅申報繳納等問題，衡情倘非有重大緣由，且有相當信任關
    係或保障，不致於將不動產長期登記於他人名下。被告就其
    於89年9月間已購得附表編號3之土地，卻未辦理所有權移轉
    登記之理由，辯以：因之前林金枝同意乙○○以該土地加入
    農保（指加入農會會員並辦理農民保險），為使乙○○得以
    保留農保身分，應乙○○之託同意將該土地繼續信託登記乙
    ○○名下云云。然依被告辯稱買受土地時間89年9月8日，當
    時適用之89年6月14日修正之農民健康保險條例第5條第1項
    之規定「農會法第12條所定之農會會員應參加本保險為被保
    險人，並以其所屬基層農會為投保單位。」，換言之，具農
    會會員資格即可參加農民保險，而農會會員資格之認定，按
    當時適用之89年6月30日公布之台灣省基層農會會員資格審
    查及認定要點（現已廢止，現應適用「基層農會會員資格審
    查及認定辦法」；又倘非農會會員而加入農民健康保險，應
    依農民健康保險條例第5條第2、3項之規定，該認定資格始
    適用85年5月30日修正公布之「從事農業工作農民申請參加
    農民健康保險認定標準及資格審查辦法」），依89年6月30
    日修正公布之台灣省基層農會會員資格審查及認定要點第3
    點，雖有加入農會會員之自耕農須持有最低面積之限制，惟
    該要點第2點亦載明：「本要點適用於臺灣省各基層農會會
    員申請入會、會籍異動及退會、出會。但中華民國77年11月
    15日實施時已加入農會為會員，現仍實際從事農業生產或推
    廣工作者，不受第3點之限制。」，查乙○○係於75年10月
    18日申請加入農會會員，於75年12月10日經沙鹿鎮農會理事
    會審查通過，有台中縣沙鹿鎮農會會員資料卡附於本院95
    年度易字第490號卷內可佐（該案卷第169頁），依前揭要點
    第2點，乙○○既係於77年11月15日前加入農會為會員，已
    不受前揭要點第3點須持有最低面積之限制，是被告所稱：
    係為使乙○○保有農保身份而繼續信託登記云云，即非可採
    。況若乙○○及被告果認為保留乙○○農保身分之重要性，
    遠高於將土地信託登記於乙○○名下所可能衍生之風險，何
    以於92年10月20日不再顧慮乙○○之農保身分是否得以保留
    ，而逕將附表編號3土地移轉登記於被告名下？益徵被告以
    為保留乙○○農保身分作為兩人信託登記之理由係杜撰之詞
    ，難以採信。
  (四)又附表編號2、3之不動產於89年12月8日經告訴人向本院聲
    請假執行，乙○○與告訴人自來水公司之民事糾紛，於89年
    10月11日經台灣高等法院台中分院以89年重上字第52號判決
    乙○○應賠償告訴人3千5百20萬3千元，本院並於90年1月9
    日就附表所示不動產進行查封，有上開判決書（93年度發查
    字第1832號卷第14-28頁），及本院89年執字第27112號卷宗
    （本院95年度易字第490號卷第300-306頁）可稽，並為被告
    所不否認，被告並自承知悉附表編號2不動產遭查封等語（
    95年度他字第1436號卷第8頁），核與證人乙○○於偵訊時
    證稱：「被查封時，我有跟她（指被告）說跟自來水公司的
    糾紛被查封了」等語（同上卷第7頁）相符，倘附表編號2、
    3之不動產，於遭法院查封當時均係被告所有，何以被告從
    未提出第三人異議之訴以保障自己權益？被告雖辯以純粹因
    不諳法律所致云云，然依被告所辯，附表編號2之房地係於
    以280萬元所購得，該房屋於90年間之價值應逾此數，而附
    表編號3土地甫於查封前4個月即89年9月間，支出250萬元購
    買，則合計價值已逾500萬元，價值非低，被告竟未循法律
    途逕提出任何主張，亦與常情相違。就此節，雖證人乙○○
    於本院95年易字第490號案件中供稱：「我只有跟她說是查
    封。因為3筆不動產加起來拍賣價金1000多萬元，我認為過
    高，且起訴書附表1的土地是保護區，‥‥所以這個土地沒
    有用，應該是沒有人要買.... 查封之後，我有告訴甲○○
    ○。我是向甲○○○說沒有關係」云云（見同上卷第132、2
    75頁），然該案強制執行承辦法官係於90年7月17日始定附
    表編號2、3係合併拍賣，亦經本院95年易字第490號案件承
    辦法官調閱上開民事執行卷宗之審理進行單核閱無訛，距查
    封時間90年1月9日有半年時間，乙○○原既不知悉本件會以
    合併拍賣方式處理，又如何於查封之後即對被告表示應無人
    會應買？是被告辯稱附表編號2、3之不動產於辦理本件移轉
    登記前即係其所有，僅信託登記於乙○○名下云云，所述均
    難採信。
  (五)辯護人雖又聲請本院對被告及乙○○就信託關係是否存在一
    節，送請法務部調查局進行測謊，惟測謊在性質上無非類同
    於被告自白之一種，仍須調查其他事證以為憑據，且本院認
    就被告與乙○○間並未存有信託關係一事，業已明確，自無
    再予調查之必要，上開聲請應予駁回
  (六)按刑法第356條所謂「將受強制執行之際」，係指債務人所
    負債務，經債權人取得強制執行名義後，強制執行程序尚未
    終結之期間而言（最高法院30年6月10日刑庭庭長會議決議
    及53年第5次民刑庭總會決議（四）參照），是如執行法院
    發給債權憑證交債權人收執後，債權人即重行取得強制執行
    法第4條第1項第6款所規定之執行名義，債務人之財產仍處
    於隨時得受強制執行之狀態，自與刑法第356條所謂「債務
    人於將受強制處分之際」相當，如債務人具有損害債權人債
    權之意圖而處分其財產，且經合法告訴時，即應負損害賠償
    罪責（參見台灣高等法院台中分院94年度上易字第1586號判
    決、台灣高等法院90年度上易字第3828號判決）。查本件附
    表編號2、3之不動產，雖曾經強制執行程序因無人應買而於
    91年9月30日啟封，然執行法院既有核發債權人即告訴人債
    權憑證，而使告訴人自來水公司再取得執行名義，此際，乙
    ○○即債務人的財產仍處於隨時得受強制執行之狀態，自仍
    屬「將受強制執行之際」，其理甚明。
  (七)綜上所述，本件難認附表編號2、3之不動產，係被告甲○○
    ○信託登記於乙○○名下，附表編號2、3之不動產於92年間
    實際上既均為登記名義人乙○○所有無訛。再查，告訴人自
    來水公司於90年間已取得對債務人乙○○之債權憑證之執行
    名義，亦有本院91年9月30日89年執申字第27112號債權憑證
    在卷可佐（93年度發查字第1832號卷第41頁），足認債務人
    乙○○於92年間確係「將受強制執行之際」；則被告甲○○
    ○與乙○○再基於犯意聯絡，分別於92年9月30日、同年10
    月20日再以買賣註記終止信託之方式，而將所有權移轉登記
    予被告，該行為確有損害債權人即告訴人自來水公司，且其
    2人間既無買賣，亦無信託關係存在，因之使地政機關將「
    買賣」之不實事項登載於土地、建物登記簿，有使公務員登
    載不實之犯意亦明，亦如前述。本件事證明確，被告上揭犯
    行堪予認定。
三、新舊法之比較：被告行為後，刑法及刑法施行法業於94年2
    月2日修正公布，並於95年7月1日施行。按行為後法律有變
    更者，適用行為時之法律，但行為後之法律有利於行為人者
    ，適用最有利於行為人之法律，現行刑法第2條第1項定有明
    文。又以本次刑法修正之比較新舊法，應就罪刑有關之共犯
    、未遂犯、想像競合犯、牽連犯、連續犯、結合犯，以及累
    犯加重、自首減輕暨其他法定加減原因（如身分加減）與加
    減例等一切情形，本於統一性及整體性原則，綜其全部罪刑
    之結果而為比較，亦有最高法院95年度第8次刑庭會議決議
    可資參照。是按：
  刑法第214條之使公務員登載不實罪，及同法第356條之損害
    債權罪，法定刑均得科銀元500元以下罰金，據修正後刑法
    施行法增訂第1條之1：「中華民國94年1月7日刑法修正施行
    後，刑法分則編所定罰金之貨幣單位為新台幣。94年1月7日
    刑法修正時，刑法分則編未修正之條文定有罰金者，自94年
    1月7日刑法修正施行後，就其所定數額提高為30倍。但72年
    6月26日至94年1月7日新增或修正之條文，就其所定數額提
    高為3倍」，及刑法第33條第5款修正為：「主刑之種類如下
    ：五、罰金：新台幣1千元以上，以百元計算之」等規定，
    是依修正後之法律，刑法第284條第1項前段之過失傷害罪所
    得科處之罰金刑最高為新台幣15000元（500元30）、最低
    為新台幣1000元；然依被告行為時之刑罰法律，即罰金罰鍰
    提高標準條例第1條前段規定之提高倍數10倍及刑法第33條
    第5款規定之罰金最低額1元計算，該罪之罰金刑最高為銀元
    5000元，最低額為銀元1元，若依現行法規所定貨幣單位折
    算新臺幣條例第2條之規定換算為新台幣，最高額雖與新法
    同為新台幣15000元，然最低額僅為新台幣3元。因此，比較
    上述修正前、後之刑罰法律，自應以被告行為時關於科處罰
    金刑之法律較有利於被告。
  修正前刑法第55條牽連犯、第56條連續犯之規定，依修正後
    刑法業已修正公布刪除，則被告之犯行，因行為後新法業已
    刪除牽連犯、連續犯之規定，則被告先後2次使公務員登載
    不實之行為及損害債權之行為，即需論以數罪，並不得因兩
    罪間有方法結果之關係而僅論以一罪，對被告顯較不利，自
    應以被告行為時之刑法對被告較有利。
  被告於犯罪時之刑法第41條第1項前段規定：「犯最重本刑
    為5年以下有期徒刑以下之刑之罪，而受6個月以下有期徒刑
    或拘役之宣告，因身體、教育、職業、家庭之關係或其他正
    當事由，執行顯有困難者，得以1元以上3元以下折算1日，
    易科罰金」，又被告行為時之易科罰金折算標準，修正前罰
    金罰鍰提高標準條例第2條（現已刪除）規定，就其原定數
    額提高為100倍折算1日，則本件被告行為時之易科罰金折算
    標準，最高應以銀元300元折算1日，經折算為新台幣後，應
    以新台幣900元折算為1日。惟95年7月1日修正公布施行之刑
    法第41條第1項前段則規定：「犯最重本刑為5年以下有期徒
    刑以下之刑之罪，而受6個月以下有期徒刑或拘役之宣告者
    ，得以新台幣1000元、2000元或3000元折算1日，易科罰金
    。」比較修正前後之易科罰金折算標準，以95年7月1日修正
    公布施行前之規定，較有利於被告，則本件依刑法第2條第1
    項前段，自應適用修正前刑法第41條第1項前段之規定，就
    對被告所處有期徒刑定其易科罰金之折算標準。
  綜合上述各條文修正前、後之比較，揆諸前揭最高法院決議
    及修正後刑法第2條第1項前段、但書規定之「從舊從輕」原
    則，應一體適用被告行為時之法律，即修正前刑法之相關規
    定及罰金罰鍰提高標準條例第1條前段、修正前罰金罰鍰提
    高標準條例第2條規定，予以論處。
四、按土地登記事項中，移轉原因為其中重要事項之一，具有公
    信性，各種不同移轉登記原因，所憑課稅標準，各有不同，
    如買賣與贈與或遺產繼承等課稅標準不同，被告明知該項買
    賣為移轉登記原因係不實之事項，竟以之申請移轉登記，自
    足損害於地籍之管理，即土地登記之公信性，及政府稅課之
    正確性（最高法院80年度台上字第614號判決參照），是核
    被告所為，係犯刑法第214條之使公務員登載不實文書罪及
    刑法第356條之損害債權罪。被告與乙○○間就本件犯行，
    有犯意聯絡及行為分擔，均為共同正犯。被告先後2次使公
    務員登載不實文書、損害債權犯行，時間緊接，所犯分係犯
    罪構成要件相同之罪，均為連續犯，分別依修正前刑法第56
    條論以一罪，並均加重其刑。再被告所犯上開使公務員登載
    不實文書、損害債權2罪間，有方法結果之牽連關係，為牽
    連犯，依修正前刑法第55條，從一重之使公務員登載不實文
    書罪處斷。爰審酌被告之素行，及其為協助擔任代書之乙○
    ○脫產，竟與之為本件犯行之犯罪動機，其行為所致自來水
    公司所受之損害，暨其犯後猶飾詞狡辯，態度不佳等一切情
    狀，量處如主文所示之刑，並諭知易科罰金之折算標準。
據上論斷，應依刑事訴訟法第299條第1項前段，刑法第2條第1項
前段、第28條、修正前刑法第56條、刑法第214條、第356條、修
正前刑法第55條、第41條第1項前段，罰金罰鍰提高標準條例第
1條前段、修正前罰金罰鍰提高標準條例第2條，現行法規所定貨
幣單位折算新臺幣條例第2條，判決如主文。
本件經檢察官丙○○到庭執行職務。
中　　華　　民　　國　　96　　年　　1 　　月　　25　　日
                     台灣台中地方法院刑事第二庭
                         審判長法  官  林清鈞
                               法  官  許金樹
                               法  官  陳姵君
以上正本證明與原本無異。
如不服本判決，應於送達後十日內向本院提出上訴狀（須附繕
本），上訴於臺灣高等法院臺中分院。
                                書記官  莊金屏
中　　華　　民　　國　　96　　年　　1 　　月　　25　　日
附錄論罪科刑法條
刑法第214條
明知為不實之事項，而使公務員登載於職務上所掌之公文書，足
以生損害於公眾或他人者，處三年以下有期徒刑、拘役或500元
以下罰金。
刑法第356條
債務人於將受強制執行之際，意圖損害債權人之債權，而毀壞、
處分或隱匿其財產者，處二年以下有期徒刑、拘役或500元以下
罰金。
附表
┌──┬────────────┬──────────┬──────────┬───────┐
│編號│不動產內容              │ 不動產買賣所有權移 │持向地政機關承辦人員│登記完成日期  │
│    │                        │ 轉契約書定約時間   │行使時間            │              │
├──┼────────────┼──────────┼──────────┼───────┤
│1   │台中縣沙鹿鎮○○○段北勢│                    │                    │              │
│    │坑小段378號土地         │＊＊＊＊＊＊＊＊＊＊│＊＊＊＊＊＊＊＊    │＊＊＊＊＊＊＊│
├──┼────────────┼──────────┼──────────┼───────┤
│2   │台中縣沙鹿鎮○○○段北勢│ 92年9月16日        │ 92年9年29日        │92年9月30日   │
│    │坑小段380之14號土地及其 │                    │                    │              │
│    │上建物台中縣沙鹿鎮北勢坑│                    │                    │              │
│    │段北勢坑小段538建號（建 │                    │                    │              │
│    │物地址為台中縣沙鹿鎮北勢│                    │                    │              │
│    │2街139巷10號）          │                    │                    │              │
├──┼────────────┼──────────┼──────────┼───────┤
│3   │台中縣龍井鄉○○段784之3│92年10月9日         │92年10月16日        │92年10月20日  │
│    │號土地                  │                    │                    │              │
└──┴────────────┴──────────┴──────────┴───────┘
